臺灣高等法院民事判決　　　　　　 95年度重上更(一)字第163號
上　訴　人　丁○○
　　　　　　己○○○
　　　　　　戊○○
　　　　　　甲○○
　　　　　　丙○○
共　　　同
訴訟代理人　陳國雄律師
　　　　　　簡炎申律師
　　　　　　林光彥律師
被 上訴 人　乙○○
訴訟代理人　景熙焱律師
上列當事人間請求損害賠償事件，上訴人對於中華民國93年12月
2日臺灣板橋地方法院93年度重訴字第282號第一審判決提起上訴
，經判決後，由最高法院發回更審，本院於96年 1月16日言詞辯
論終結，判決如下：
　　主    　文
原判決關於命上訴人各給付新臺幣肆佰萬元本息及新臺幣壹佰萬
元部分，及各該部分假執行之宣告，暨訴訟費用（除確定部分外
）之裁判均廢棄。
上開廢棄部分，被上訴人在第一審之訴及假執行之聲請均駁回。
第一、二審及發回前第三審訴訟費用由被上訴人負擔。
　　事實及理由
一、本件上訴人聲明求為判決：(一)原判決除確定部分外廢棄。(二)
    上開廢棄部分，被上訴人在第一審之訴及假執行之聲請均駁
    回。
    被上訴人聲明求為判決：上訴駁回。
二、被上訴人主張：伊於民國（下同）87年12月11日與上訴人訂
    定土地買賣契約書，購買上訴人共有坐落台北縣中和市○○
    段二八張小段168之1地號（下稱168之1地號）、 134之30地
    號（下稱134之30地號）及同市○○段芎蕉腳小段 244之2地
    號（下稱244之2地號）、261之35地號（下稱261之35地號）
    4筆土地，約定買賣總價金為新臺幣（下同） 1億3,700萬元
    ，伊已支付部分價金計 2,000萬元，詎上訴人竟將系爭土地
    所有權移轉於第三人，致生給付不能，伊催告上訴人給付未
    果， 乃依法解除系爭土地買賣契約等情， 爰先位依民法第
    259條規定及系爭土地買賣契約書第9條約定，求為命上訴人
    各返還伊已付買賣價金 400萬元暨加計法定遲延利息，並各
    給付違約金 100萬元之判決；如認系爭土地買賣契約未經伊
    合法解除，則備位依民法第 226條規定，求為命上訴人各給
    付 400萬元之判決（被上訴人先位聲明請求上訴人給付違約
    金各超過 100萬元部分，業經本院前審判決駁回被上訴人之
    請求，被上訴人就該敗訴部分未據提起第三審上訴，已告確
    定）。
    上訴人則以：被上訴人未依約支付尾款，伊等依系爭土地買
    賣契約書第 9條之約定，不經催告，逕行解除契約，並無不
    合；又系爭土地買賣契約書第11條僅約定被上訴人應補貼伊
    等88年 3月15日前之利息，未約定被上訴人應補貼同年月16
    日後之利息，足見兩造已達成嚴守履行期限合意，被上訴人
    未依約付款，伊等依民法第 255條規定，亦得不經催告逕行
    解除契約；況伊等於88年 3月30日之解約函亦兼具有催告被
    上訴人履行債務之意思表示，而伊等簽立系爭土地買賣契約
    書後，即申請土地增值稅繳款書要求被上訴人依約繳納，被
    上訴人未如期繳納，亦未依約付款，自係可歸責於被上訴人
    之事由等語，資為抗辯。
三、經查被上訴人主張伊於87年12月11日與上訴人訂定土地買賣
    契約書，購買上訴人共有系爭4筆土地，約定買賣總價金為1
    億3,700萬元，伊已支付部分價金計2,000萬元。上訴人已於
    91年10月17日將系爭244之2地號土地移轉登記予訴外人百隆
    彩藝印刷有限公司（下稱百隆公司），並於92年 8月29日將
    系爭261之35、134之30、168之1地號土地移轉登記予訴外人
    陳弘欽，經伊催告上訴人提出產權移轉登記文件並理清他項
    權利設定糾葛未果，伊乃於93年5月13日、同年6月23日及同
    年 7月14日分別致函向上訴人表示解除系爭土地買賣契約之
    事實，業據其提出土地買賣契約書、土地登記謄本、存證信
    函及回執為證（見原審卷7至28、178頁），且為上訴人所不
    爭執（見本院更一審卷36頁背面），固堪信為真實。
四、惟按因可歸責於債務人之事由，致給付不能者，債權人固得
    依民法第 226條第 1項之規定請求賠償損害，並得依同法第
    256 條之規定解除其契約，惟上開權利之行使，應以契約仍
    有效存在為前提，苟契約業經他方合法解除，即無給付不能
    債務不履行責任之可言；又民法第 254條之規定，僅為法律
    所認解除權之一種，並非禁止契約當事人間另有保留解除權
    之特別約定，故買賣契約當事人間，就買受人一方支付價金
    之履行期有特別重要之意思表示，如買受人一方不按照時期
    履行者，則出賣人一方自得依同法第 255條之規定，不經催
    告逕行解除其契約（最高法院46年臺上字第1685號判例參照
    ）。經查：
    (一)被上訴人買受系爭土地，除已依約支付第1期及第2期價金
      共2,000萬元外，尚餘尾款 1億1,700萬元未付，而依兩造
      間系爭土地買賣契約書第 3條之約定，上開尾款「議定由
      買方即甲方（指被上訴人）向銀行貸款支付，但乙方（指
      上訴人）增值稅核發下來時，議定由甲方代繳，再由尾款
      中扣除，議定於88年 2月28日以前付清」；另兩造於該買
      賣契約書第11條明白約定：「尾款若未能於88年 2月28日
      前付清，則甲方應於88年 3月15日以前付清，同時補貼乙
      方月息百分之0.75（即每萬元補貼75元）」，有系爭土地
      買賣契約書可稽（見原審卷 123頁；系爭土地買賣契約書
      就上開約定記載『87年』者，均為『88年』之誤繕，此為
      兩造所不爭執─見原審卷 110頁）；且被上訴人就該尾款
      金額，亦簽交到期日為88年3月15日之本票2紙予上訴人丁
      ○○，有各該本票足按（見原審卷 134頁），足見兩造係
      約定以88年2月28日為尾款 1億1,700萬元之履行期，並以
      同年 3月15日為必須嚴格遵守之期限，縱銀行因故未核准
      貸款，亦無不同。又就被上訴人不依約定期限給付尾款之
      情形，兩造既於系爭土地買賣契約書第 9條前段明白約定
      ：「甲方（指被上訴人）違約或不按約給付價款時，乙方
      （指上訴人）得解除本契約並同時沒收甲方所付價款…」
      （見原審卷 123頁），自係保留解除權之特別約定，是若
      被上訴人違約未於88年 3月15日前給付尾款者，上訴人即
      得不經催告，逕行解除系爭土地買賣契約。
    (二)被上訴人未於88年 3月15日前給付尾款1億1,700萬元，為
      被上訴人所不爭執。雖被上訴人主張伊之所以未依約給付
      尾款，係因上訴人丙○○將其所有系爭168之1、244之2地
      號土地所有權應有部分，設定最高限額抵押權1,200萬元
      予上訴人丁○○，銀行因而未核准貸款所致，並非可歸責
      於伊云云。然查，上開最高限額抵押權人丁○○亦為系爭
      土地買賣契約之出賣人（見原審卷71、79頁），故若被上
      訴人確係因該抵押權之存在，致向銀行申請貸款受阻，僅
      須被上訴人提出要求，上訴人為求順利取得尾款，斷無不
      配合塗銷之理。且該最高限額 1,200萬元之抵押權金額，
      約僅相當於尾款金額 1億1,700萬元10分之1，衡諸常情，
      銀行就超過該抵押金額部分，亦無不予核貸之理。復經徵
      諸被上訴人於88年 7月29日致上訴人之存證信函內僅稱：
      「…二依前簽土地買賣契約內容，明訂由本人向銀行辦理
      土地融資支付尾款，惟因銀行審核未能通過，致使延誤…
      三今本人已取得另家銀行承諾願意承作土地融資…1.本人
      願意在雙方同意日起 2個月內，完成土地融資…」（見原
      審卷39、40、55頁），嗣再於90年11月26日致上訴人丁○
      ○、戊○○之存證信函內仍僅稱：「…由於尾款貸款金額
      已違反銀行法規定放款比例，致使無法貸下，也就無法履
      行契約之行為…」（見本院重上字卷123、130頁），足見
      銀行未予核貸之原因，全係因貸款金額過高所致，殊與上
      開最高限額抵押權之設定或塗銷無涉。準此以觀，被上訴
      人顯係因可歸責於自己之事由，而未依約給付尾款，是依
      前揭約定，上訴人自得不經催告，逕行解除系爭土地買賣
      契約。茲查上訴人已由上訴人甲○○代理，於88年 3月30
      日致函向被上訴人表示解除系爭土地買賣契約，有存證信
      函可稽（見原審卷43、44頁），且被上訴人亦已自認有收
      受該函無訛（見本院卷更一審卷36頁背面），則兩造間系
      爭土地買賣契約業已經上訴人合法解除而消滅。
    (三)系爭土地買賣契約既已經上訴人合法解除而消滅，則上訴
      人即無再依該契約履行之義務，乃被上訴人竟於該買賣契
      約解除後之92年11月24日再行催告上訴人提出產權過戶所
      需文件並將他項權利塗銷（見原審卷13至17頁），嗣並以
      上訴人給付不能為由，於93年5月13日、同年6月23日及同
      年 7月14日致函向上訴人表示解除系爭土地買賣契約，即
      屬無據。是被上訴人進而依民法第 259條規定及系爭土地
      買賣契約書第 9條之約定，先位請求上訴人各返還伊已付
      買賣價金400萬元本息，並各給付違約金100萬元部分，應
      屬無據。
五、末查，上訴人既已於88年 3月30日合法解除系爭土地買賣契
    約，已如前述，則上訴人於斯時起，即無再依該契約履行之
    義務，是其嗣於91年10月17日將系爭244之2地號土地移轉登
    記予訴外人百隆公司，又於92年 8月29日將系爭 261之35、
    134之30及168之 1地號土地移轉登記予訴外人陳弘欽，自亦
    不構成給付不能之債務不履行責任 。 是被上訴人依民法第
    226條規定，備位請求上訴人各給付400萬元，亦屬無據。
六、綜上所述，被上訴人本於民法第 259條規定及系爭土地買賣
    契約書第9條之約定，先位請求上訴人各給付400萬元及自起
    訴狀繕本送達之翌日起至清償日止，按年息5%計算之利息，
    並各給付違約金100萬元部分，及備位請求上訴人各給付400
    萬元部分，均屬不應准許。從而原審就上開部分所為上訴人
    敗訴之判決，即有未洽。上訴論旨指摘原判決此部分不當，
    求予廢棄改判，為有理由。
七、至兩造其餘之攻擊或防禦方法及未經援用之證據，經本院斟
    酌後，認為均不足以影響本判決之結果，自無逐一詳予論駁
    之必要，併此敘明。
八、據上論結，本件上訴為有理由，依民事訴訟法第 450條、第
    78條，判決如主文。
中　　華　　民　　國　　96　　年　　2 　　月　　6 　　日
                    民事第六庭
                            審判長法  官  林鄉誠
                                  法  官  許紋華
                                  法  官  梁玉芬
正本係照原本作成。
如不服本判決，應於收受送達後20日內向本院提出上訴書狀，其
未表明上訴理由者，應於提出上訴後20日內向本院補提理由書狀
（均須按他造當事人之人數附繕本）上訴時應提出委任律師或具
有律師資格之人之委任狀；委任有律師資格者，另應附具律師資
格證書及釋明委任人與受任人有民事訴訟法第466條之1第1項但
書或第2項（詳附註）所定關係之釋明文書影本。
中　　華　　民　　國　　96　　年　　2 　　月　　7 　　日
　　　　　　　　　　　　　　　　　書記官  常淑慧
附註：
民事訴訟法第466條之1（第1項、第2項）：
對於第二審判決上訴，上訴人應委任律師為訴訟代理人。但上訴
人或其他法定代理人具有律師資格者，不在此限。
上訴人之配偶、三親等內之血親、二親等內之姻親，或上訴人為
法人、中央或地方機關時，其所屬專任人員具有律師資格並經法
院認為適當者，亦得為第三審訴訟代理人。
